臺灣臺中地方法院民事判決　九十二年度國字第二○號
　　原　　　告　丁○○
　　　　　　　　甲○○
　　　　　　　　乙○○
　　　　　　　　戊○○○
　　　　　　　　丙○○
　　訴訟代理人　許盟志　律師
　　被　　　告　經濟部水利署
　　法定代理人　陳伸賢
　　訴訟代理人　徐家昌
右當事人間請求國家賠償事件，於民國九十三年六月十七日言詞辯論終結，本院判決
如左：
    主      文
原告之訴及假執行之聲請均駁回。
訴訟費用由原告負擔。
    事      實
甲、原告方面：
  一、聲明：被告應給付原告每人各新臺幣柒拾萬元，及自起訴狀繕本送達之翌日起
      至清償日止，按週年利率百分之五計算之利息。
  二、陳述：
      （一）按「計劃實施後，疏洪道內土地、工廠、住屋．．．將由政府從優補償
            徵收，其一般住戶，另以國民住宅安置，且以先建後拆為原則。」前臺
            灣省政府於民國七十一年公布之北區防洪計劃初期實施計劃實施要點說
            明第四項第一點第一款定有明文。被告（前臺灣省政府因嗣因精省原有
            業務由被告承擔）依上開實施要點，理應對疏洪道內之拆遷戶一視同仁
            ，公平安置（參行政程序法第六條）。詎被告機關對臺北縣五股鄉洲後
            村之拆遷戶於一年內即以「臺北縣蘆洲灰市地重劃區」之抵費地予以
            安置，然對於同屬二重疏洪道內拆遷戶之原告，在沒有任何正當理由之
            情況，竟遲至十八年後（即九十一年一月間），始以「臺北縣蘆洲市南
            港子市地重劃區」之抵費地安置，而前者配售價格約為每坪一萬四千元
            ，後者則高達每坪十一萬至十七萬元，價差達十餘倍，且同為二重疏洪
            道拆遷戶之原告係於七十二年一月十八日凌晨遭強制拆除，其後竟又遭
            受不公平之特遇，甚且用以配售安置原告之「臺北縣蘆洲市南港子市地
            重劃區」早於八十八年五月四日即已完成土地分配成果確定，被告卻不
            立即訂定底價以為配售，因被告機關怠於執行職務，造成額外利息支出
            三億四千萬元，此項支出損失，竟藉由平均提高配售價格之方式，歸由
            四百九十名拆遷戶（含原告）分擔，明顯損害原告之權利。
      （二）玆就被告怠於執行職務之情形分階段敘述如下：
            １、第一階段：前省府於七十一年間公布系爭實施計劃實施要點說明，
                嗣經內政部於七十三年八月十四日同意在臺北縣蘆洲南港子地區辦
                理市地重劃，並提供抵費地讓售與二重疏洪道之拆遷戶起至七十八
                年二月一日止，為第一階段。查系爭實施要點公布後，前省府自應
                擬定計劃安置原告等二重疏洪道拆遷戶，至於係以徵收私人土地、
                區段徵收或市地重劃取得抵費地之方式安置原告等拆遷戶，應由前
                省府儘早擬定，前省府主席邱創煥亦曾於七十三年七月十日提出以
                臺北縣蘆洲灰地區供為拆遷戶遷村用地，並表示預定二年內開發
                完成，嗣再經內政部以七十三年八月十四日北十三台內字第二五０
                九六七號函示同意以臺北縣蘆洲灰地區辦理市地重劃，並以抵費
                地辦理配售予二重疏洪道之拆遷戶。其配售本未區分係屬五股鄉洲
                後村之拆遷戶或三重地區之拆遷戶，詎被告於七十五年三月間完成
                臺北縣蘆洲灰市地重劃後，竟未配售予原告等三重地區之拆遷戶
                ，顯已怠於執行職務。
            ２、第二階段：七十八年二月一日起至八十八年五月四日止，辦理臺北
                縣蘆洲市南港子市地重劃完成上地分配成果確定及地籍整理作業完
                竣之日止，為第二階段。原告未於臺北縣蘆洲灰市地重劃配售抵
                費地予原告，本不公平，經原告等三重地區拆遷戶不斷陳情，被告
                始於七十八年二月同意另以臺北縣蘆洲市南港子市地重劃區所取得
                之抵費地來安置原告，以彌補先前因差別待遇致生原告之損害。此
                一延遲之安置行為若能盡快完成，則原告之損害將可減少，反之，
                損害將形擴大。蓋市地重劃實施辦法第五十四條規定，配售價格將
                依開發成本訂定底價，而影響開發成本最重要因素為該重劃區地上
                物之補償費，而地上物補償費，又隨建物價格評點標準變動而增加
                ，再加上新增加之建物等因素，進而影響開發成本及配售價格，此
                均係肇因於被告當初未依法安置原告所致。
            ３、第三階段：自八十八年五月四日起至九十一年一月三十一日辦理配
                售之日止，為第三階段。查臺北縣蘆洲南港子市地重劃於八十八年
                五月四日即已完成土地分配成果確定及地籍整理作業登記完竣，惟
                被告竟遲至九十一年一月三十一日始辦理配售作業，遲延之理由依
                臺北縣政府九十年八月二十三日九十北府地劃字第三一一五七一號
                函所附會議記錄所載，係安置作業歷經多次專案處理小組查對作業
                期延誤所致，致需額外支出此段期間之利息三億四千萬元，原告等
                三重地區拆遷戶早在七十二年一月八日即遭強制拆除，被告竟遲至
                八十八年五月四日仍未完成安置名冊之查對工作，足證被告確有怠
                於執行職務而致原告需支付較高之配售價格始能獲得配售之情事，
                其間之價差，即為原告所受之損害。按市地重劃實施辦法第二十條
                第一項第二款之規定，重劃前、後之地價應查估當期公告現值，再
                交由地價評議委員會評定之。易言之，即以公告現值作為重劃後地
                價評定之依據。原告爰主張應以七十九年七月（即前省府辦理蘆洲
                灰市地重劃安置作業所花費之十八個月期間計算）公告現值為配
                售價格基準，與九十一年一月抽籤配售之價差，作為被告怠於執行
                職務所造成原告之損害標準，並訴請被告賠償原告每人各七十萬元
                之損失。
      （三）被告雖否認其對原告負有配售土地之安置義務。惟查：
            １、六十九年五月九日時臺北縣長邵恩新在臺北縣議會接受質詢時，即
                為在淹水區填土以配售土地予疏洪道拆遷戶之表示，並獲行政院核
                定。另七十年十月五日前臺灣省政府主席林洋港於省議會接受質詢
                時亦表示願遵守「先建後拆」的承諾，並在淹水區之蘆洲、五股地
                區填土，優先分配土地給疏洪道上之工廠、住戶（即拆遷戶），更
                於七十三年七月二十二日保證以灰市地重劃供遷村用。且依內政
                部七十三年八月十四日七十三台內地字第二五０九六七號函，亦已
                明示以灰地區市地重劃之抵費地讓售予二重疏洪道之拆遷戶，在
                在足見被告負有以土地配售予原告之安置義務。至系爭計劃雖記載
                以國民住宅安置，惟應與「先建後拆」合併解釋方符真義。而「先
                建後拆」原則曾由前後兩位省主席和主管機關首長一再強調和確認
                ，可知省政府對於疏洪道內拆遷戶，無論係三重地區或五股地區之
                拆遷戶，皆負有安置之作為義務。被告所辯係以國民住宅安置，而
                非以配售土地方式安置一語，顯然不知當時「先建後拆」政策之由
                來。
            ２、果如被告所稱係以國宅方式安置，則何須在七十二年三月二十四日
                研商決議五股洲後村之遷村計劃？況且以國宅安置並不可行。七十
                二年一月十八日零晨在疏洪道入口處即三重地區，軍警調全部出動
                配合險察官坐鎮，抗拒者以現行犯究辦，三重地區即原告所有之民
                房就這樣被拆除，因此七十二年三月二十四日疏洪道工程施工第四
                次會議研商決議遷村計劃，沒有三重拆遷戶的份，只有五股鄉洲後
                村有份，臺北縣政府七十三年四月份所發出之林口國宅申請意願調
                查表，原告亦無法收到，蓋因原告等三重地區拆遷戶早已流落他鄉
                不知去處，但原告所有「先建後拆」（即配售土地集體遷村）之權
                利，不能因此被剝奪。被告強將原告所在之三重地區拆遷戶與五股
                鄉洲後村之拆遷戶分別處理，與上開前省政府公布之實施辦法明顯
                不符，殊無足睬。且灰市地重劃之抵費地不只安置五股鄉洲後村
                拆遷戶，也同時安置五股成州、竹華、更寮、興珍等村之拆遷戶，
                為何三重地區之拆遷戶不得安置？先建後拆（即集體遷村）既是當
                初省府對二重疏洪道拆遷戶之承諾，原告為二重疏洪道拆遷戶當然
                可適用，被告怠於執行職務，而使三重地區拆遷戶等候一十八年，
                更必須負擔較高之購地成本，因而造成原告財產上之損害，明顯損
                害原告之權利。
            ３、再者，系爭實施計劃實施要點明白揭示「先建後折」原則，則前省
                府於民國七十二年一月十八日拆除原告所有地上物前，理應作好拆
                遷戶認定之作業，惟前省府不圖此途，已違背系爭安置計劃之職務
                。省府所屬臺灣土地銀行板橋分行即擁有拆遷證明書，前省府不從
                其所屬行庫調齊拆遷證明書，反而行文要求臺北縣政府提供拆遷證
                明書，致大費周章浪費時間。另蘆洲地區早已有都市計劃，而二重
                地區拆遷戶資格認定標準即配售資格與方式，係比照蘆洲灰重劃
                區內抵費地配售資格辦理，被告本可查閱當時配售資格之規定，然
                不思此途，卻歷經七年之時間，始擬妥三重地區拆遷戶資格認定標
                準，足見被告對安置作業明顯怠於執行職務。且所謂「行使公權力
                」係指公務員居於國家機關之地位，行使統治權之行為，除包括運
                用命令、強制手段干預人民自由、權利之行為外，另包括運用命令
                及強制等手段干預人民自由及權利之行為，以及提供給付、服務、
                救濟、照顧等方法，增進公共及社會成員之利益，以達成國家任務
                之行為，是被告辯稱配售安置非屬公權力行為一語，並非有理。
            ４、被告又謂業已發給補償費雙方權利義務已經確定云云，然當時拆遷
                戶曾以補償費太低為由拒領補償費，而政府也未將補償金依法提存
                於法院，試問被告在未提存補償費前，能於七十二年一月十八日凌
                晨拆除原告之住屋嗎？又蘆洲友重劃區和南港子重劃區，均是依
                據都市計劃法第二十七條第一項第四款規定，即配合中央或省︵市
                ︶興建之重大公共設施，但省政府係依同法第二項逕行變更蘆洲灰
                都市計劃，對於安置原告等三重地區拆遷戶之蘆洲南港子市地重
                劃，卻由臺北縣政府辦理變更，而蘆洲灰之都市計劃變更係由省
                府以不到半年之期間完成變更，然蘆洲南港子都市計劃變更卻歷經
                五年始完成該地區都市計劃變更。被告為何對蘆洲南港子都市計劃
                不予逕為變更？且蘆洲灰地區於初次辦理即能在十八個月內完成
                ，被告對蘆洲南港子地區之安置計劃若能依循蘆洲灰地區方式辦
                理，應該在十八個月內，甚至更快即可完成，被告怠於執行職務實
                昭彰明甚。
  四、證據：提出訴願決定書、行政法院判決、國家賠償請求書、拒絕書、剪報、內
      政部及臺北縣政府相關函文、五股洲後村配售資格辦法、歷年建物價格評點標
      準、歷年地價謄本及損害計算明細表等為證（均為影本）。
乙、被告方面：
  一、聲明：如主文所示。
  二、陳述：
      （一）有關臺北縣蘆洲市灰市地重劃區抵費地配售作業，係依前臺灣省政府
            建設廳七十三年九月二十五日七三建六字第一六五二五三號函送「研商
            『蘆洲鄉灰開發計畫抵費地配售拆遷戶每戶五十坪申請資格』事宜會
            議記錄」結論（一）配售受理範圍以臺北縣政府所送五股鄉洲後村遷村
            計畫範圍為限，並以經該府核發拆遷戶證明及未享受八十萬元購屋貸款
            及未參加莊傳二○○戶集中興建住宅案等優惠措施者為對象，合先敘明
            。
      （二）本案原告等係臺北防洪初期實施計畫三重堤防與二重疏洪道工程之三重
            地區拆遷戶，非屬五股鄉之拆遷戶，依照當時輔導措施，係提供國宅或
            購屋優惠貸款，嗣因三重地區拆遷戶多次向省府陳情要求比照五股鄉洲
            後村拆遷戶辦理後，才於三重地區覓妥三處重劃區（即蘆洲南港子、三
            重重陽橋引道及新莊頭前地區），於七十八年間由臺北縣政府報經前省
            地政處轉奉內政部同意以市地重劃所取得之抵費地配售拆遷戶。
      （三）臺北縣政府為配合前臺灣省政府於七十一年間核定疏洪道業主辦理第一
            年政府貼補利息購屋貸款之需，原依工程用地範圍內認定為合法建物者
            繕寫拆遷戶證明書，以便拆遷戶向臺灣土地銀行申請貸款之用。嗣三重
            地區民眾抗爭後，始將拆遷證明改供為配售土地之資格認定標準之一，
            惟本案拆遷證明之查證工作，囿於人力及年期久遠，相關資料調閱不易
            ，被告嗣依臺北縣政府及臺灣土地銀行所檢送之拆遷證明書及貸款名冊
            ，依專案小組第四次會議審定之資格認定標準（即：配售受理範圍以臺
            北縣政府所送臺北區防洪初期三重堤防拆遷戶與二重疏洪道三重地區拆
            遷戶範圍為限，並以經該府發給拆遷戶證明及未享受八十萬元購屋貸款
            及未參加莊傳等二○○戶集中興建住宅案等優惠措施為對象）為配售作
            業方式及順位原則，予以分門別類整理並編製配售名冊，送請專案小組
            第六次會議辦理審查。上開配售名冊經初步審查後，續交臺北縣政府公
            告三個月（八十六年十二月二日至八十七年三月一日止），另於公告事
            項第四點敘明：「如對公告內容（名冊及順序）有異議者，公告期間以
            書面向本府提出申請，經本府有關單位查對後彙提『三重堤防與二重疏
            洪道三重地區拆遷戶安置事宜處理小組』審核，公告期滿後不再受理異
            議申請」，另針對已於公告期間提出異議者，專案小組即再召開第七、
            八、九、十、十一、十二、十三次會議審查處理，對有資格異動者，再
            行公告異動名冊，審查期間事項繁瑣且有部分拆遷戶有無參加莊傳等二
            ○○戶集中興建住宅案，猶在法院審理中，實非短時間所能釐清，加以
            拆遷戶配售資格之認定，攸關其他拆遷戶權益甚大，是配售戶資格之認
            定、配售順位、配售名冊等均須報經專案小組依法審查、公告、異議處
            理，有其一定之程序，並無原告所陳有怠於執行職務之情形。
      （四）按「主要計畫及細部計畫之變更，其有關審議、公開展覽、層報核定及
            發布實施等事項，應分別依照第十九條至第二十一條及第二十三條之規
            定辦理」、「選定之重劃區尚未發布細部計畫或其細部計畫需變更者，
            應於細部計畫之擬定或變更程序後，再行辦理重劃．．．」都市計畫法
            第二十八條及市地重劃實施辦法第九條定有明文。經查，前臺灣省政府
            於八十一年成立「三重堤防與二重疏洪道三重地區拆遷戶安置事宜處理
            小組」，積極推動安置各項工作，為執行安置計畫，乃予以分工，由臺
            北縣政府辦理都市計畫及細部計畫之變更、擬定、修正等作業，歷經各
            級都市計劃委員會審查，退圖修正再審查及定案通過後，至八十三年八
            月十七日臺北縣蘆洲市南港子地區細部計畫發布實施後，始得依法進行
            重劃開發作業，俟辦理重劃範圍初勘、複勘、擬定及公告重劃計劃書，
            地上物查估補償拆遷、重劃前後地價查估評定、土地分配成果公告、異
            議處理協調、工程發包施作、地籍登記等繁雜過程，方能取得抵費地辦
            理配售安置作業。另按「依本條例規定實施市地重劃時，重劃區內供公
            共使用之道路、溝渠、兒童遊樂場、鄰里公園、廣場、綠地、國民小學
            、國民中學、停車場、零售市場等十項用地，除以原公有道路、溝渠、
            河川及未登記地等四項土地抵充外，其不足土地及工程費用、重劃費用
            與貸款利息，由參加重劃土地所有權人按其土地授益比率共同負擔．．
            ．」、「主管機關對重劃區內之抵費地，於土地分配結果公告確定後，
            應即訂定底價辦理公開標售，或按底價讓售為國民住宅、公共事業或行
            政院專案核准所需用地。前項底價不得低於各宗土地之評定後重劃地價
            ．．．」分為平均地權條例第六十條及市地重劃實施辦法第五十四條所
            明文規定。查蘆洲市南港子市地重劃區開發成本由臺北縣政府參酌臺北
            縣地價評議委員會暨標準地價評議委員會評定重劃後地價提交臺北縣市
            地重劃委員會決議抵費地每坪底價為十一萬元至十七萬元，至原告所指
            稱之蘆洲灰市地重劃區係於七十五年即開發完成，其抵費地依當時開
            發成本計算，固以每坪一萬四千元辦理配售，惟二者因開發時間不同、
            成本不同，是據以計算之配售價格自有所差異，亦無由比照。
      （五）末按，三重堤防與二重疏洪道三重地區拆遷戶配售土地，係於法定補償
            費以外，另由政府機關同意以將來之市地重劃中所取得之抵費地，按開
            發成本讓售予被徵收者。是配售作業乃係行政機關於法定應作為之補償
            義務外所給予被徵收者之額外救濟，受救濟者原無公法上之請求權存在
            ，且於抽籤配售土地前，業已告知參與配售者配售價格，是否願意配售
            ，原告可自由選擇，並無以公權力強迫要求原告購置之情事。從而，原
            告訴請被告負國家賠償責任，於法並無理由。
  三、證據：提出安置小組歷次會議紀錄為證（均為影本），並聲請訊問證人瞿文傑
      。
    理      由
一、本件原告起訴主張其為二重疏洪道工程位於三重地區之拆遷戶，依前臺灣省政府
    於民國七十一年公布之北區防洪計劃初期實施計劃實施要點說明第四項第一點第
    一款規定，疏洪道內土地、工廠、住屋，將由政府從優補償徵收，其一般住戶，
    另以國民住宅安置，且以先建後拆為原則。另對疏洪道內之拆遷戶應一視同仁，
    公平安置，詎被告機關對臺北縣五股鄉洲後村之拆遷戶，於一年內即以蘆洲灰
    市地重劃區之抵費地予以安置，卻未一併配售予原告等三重地區之拆遷戶，顯已
    怠於執行職務。而對於同屬二重疏洪道拆遷戶之原告，在沒有任何正當理由之情
    況，竟遲至十八年後即九十一年一月間，始以蘆洲南港子市地重劃區之抵費地配
    售予原告，而前者配售價格為每坪一萬四千元，後者則高達每坪十一萬至十七萬
    元，價差達十餘倍。此外，被告自七十八年二月一日起至八十八年五月四日止，
    始辦畢蘆洲市南港子市地重劃並完成土地分配成果確定及地籍整理作業，因被延
    遲安置行為，致土地開發成本因而增加，並影響配售價格，此亦係肇因於被告未
    依法安置原告所致。再者，用以安置原告之蘆洲南港子重劃區早於八十八年五月
    四日即已完成土地分配成果確定，被告卻怠於執行職務而未立即訂定底價配售予
    原告，遲至九十一年一月三十一日始辦理配售作業，致土地重劃成本額外支出利
    息三億四千萬元，並藉由提高配售價格之方式，由原告等參與配售之二重疏洪道
    三重地區拆遷戶分擔，明顯損害原告之權利。本件被告怠於執行職務而致原告需
    支付較高之配售價格始能獲得配售，其間之價差，即為原告所受之損害。原告爰
    以七十九年七月（即前省府辦理蘆洲鄉灰市地重劃安置作業所花費之十八個月
    期間計算）之公告現值為配售價格基準，以之與九十一年一月抽籤配售之價格間
    之價差，作為被告怠於執行職務所造成原告之損害，而訴請被告賠償原告每人各
    七十萬元等語。
二、被告則以：臺北縣蘆洲灰市地重劃區抵費地配售作業，係依前臺灣省政府建設
    廳七十三年九月二十五日七三建六字第一六五二五三號函附「研商『蘆洲鄉灰
    開發計畫抵費地配售拆遷戶每戶五十坪申請資格』事宜會議記錄」結論（一）配
    售受理範圍以臺北縣政府所函送五股鄉洲後村遷村計畫範圍之拆遷戶為限，並以
    經該府核發拆遷戶證明、未享受八十萬元購屋貸款及未參加莊傳二○○戶集中興
    建住宅案等優惠措施者為對象，原告係臺北防洪初期實施計畫三重堤防與二重疏
    洪道工程之三重地區之拆遷戶，並非屬上開五股地區之拆遷戶，依照當時輔導措
    施，對三重地區拆遷戶原係提供國宅或購屋優惠貸款以為拆遷輔導，嗣因三重地
    區拆遷戶多次向省府陳情，始比照五股鄉洲後村拆遷戶配售案例，由臺北縣政府
    在三重地區覓妥三處重劃區（即蘆洲南港子、三重重陽橋引道及新莊頭前地區）
    ，報經前省地政處轉奉內政部同意，而以市地重劃所取得之抵費地，以開發成本
    配售予三重地區拆遷戶。惟因拆遷戶之資格查證工作，囿於人力及年期久遠，相
    關資料調閱不易，經依臺北縣政府及臺灣土地銀行所檢送之拆遷證明書及貸款名
    冊，召開專案小組第四次會議審定資格認定標準（即配售受理範圍以臺北縣政府
    所送臺北區防洪初期三重堤防拆遷戶與二重疏洪道三重地區拆遷戶範圍為限，並
    以經該府發給拆遷戶證明及未享受八十萬元購屋貸款及未參加莊傳等二○○戶集
    中興建住宅案等優惠措施為對象）、配售作業方式及順位原則，再經分門別類整
    理並編製安置配售名冊，送專案小組第六次會議辦理審查，並於上開安置配售名
    冊經初步審查後，續交臺北縣政府公告三個月（八十六年十二月二日至八十七年
    三月一日止），因有部分拆遷戶於公告期間內提出異議，專案小組乃召開第七、
    八、九、十、十一、十二、十三次會議進行審查，再對資格異動者，另行公告異
    動名冊，加以有部分拆遷戶是否曾參加莊傳等二○○戶集中興建住宅案，刻由法
    院審理中，須俟判決後始能確認其配售資格及順位。是被告並無原告所陳有怠於
    執行職務之情形。另市地重劃作業，乃由臺北縣政府辦理都市計畫及細部計畫之
    變更、擬定、修正等作業，歷經各級都市計劃委員會審查，退圖修正再審查及定
    案通過後，至八十三年八月十七日臺北縣蘆洲南港子地區細部計畫發布實施後，
    始得依法進行重劃開發作業，並俟辦理重劃範圍初勘、複勘、擬定及公告重劃計
    劃書，地上物查估補償拆遷、重劃前後地價查估評定、土地分配成果公告、異議
    處理協調、工程發包施作、地籍登記等繁雜過程，方能取得抵費地辦理配售安置
    作業。且蘆洲市南港子市地重劃區開發成本，係由臺北縣政府參酌臺北縣地價評
    議委員會暨標準地價評議委員會評定重劃後地價提交臺北縣市地重劃委員會決議
    抵費地每坪底價為十一萬元至十七萬元不等，與蘆洲灰地重劃區相較，因二者
    因開發時間不同、成本不同，是據以計算之配售價格自有所差異，無由比照。末
    按，二重疏洪道三重地區拆遷戶配售土地，乃係行政機關於法定應作為之補償義
    務外，所另行給予被徵收者之救濟，受救濟之對象本無公法上之請求權可言，況
    且拆遷戶是否參與配售土地之抽籤配地，純屬自由選擇，並無公法上強制性之要
    求，原告所為主張，並無理由等語，資為抗辯。
三、查原告為臺北防洪初期治理工程三重堤防與二重疏洪道在三重地區之拆遷戶，訴
    外人臺北縣政府配合改制前經濟部水利處（即被告，現改制為經濟部水利署）執
    行拆遷戶安置計畫，於九十一年間辦理臺北縣第十四期蘆洲市南港子市地重劃區
    抵費地配售作業，配售價格為每坪十一萬元至十七萬元。原告於九十一年四月間
    以未具日期之請求書向被告主張，依前臺灣省政府建設廳七十三年九月二十五日
    七三建六字第一六五二五三號函所核定，於七十五年間辦理當時「蘆洲鄉灰市
    地重劃區抵費地配售作業」，係以每坪一萬四千元配售予臺北縣五股鄉洲後村拆
    遷戶，前開第十四期蘆洲市南港子市地重劃區抵費地配售作業未以同一價格配售
    ，顯有違人民對政府合理信賴，要求被告給付中間差額及遲延安置所生損失。被
    告乃於九十一年五月八日以經水地字第０九一五０一七六二七０號函說明：蘆洲
    南港子地區抵費地配售價格係依市地重劃實施開發辦法規定，配售價格應依開發
    成本訂定底價，灰市地重劃區於民國七十五年開發完成係依開發成本辦理配售
    ，當時開發成本每坪一萬四千元，本次配售價格亦係依上開規定依開發成本訂定
    底價。原告等不服，對之提起訴願，經訴願決定機關經濟部以原告等之請求，係
    因公法上原因所生一般給付存否之問題，均已非請求撤銷訴願或課予義務訴願所
    能達其救濟目的，自得逕行提起行政訴訟以資救濟，無須再經由訴願程序為由，
    而為訴願不受理之決定。原告遂另提起行政訴訟，再經臺中高等行政法院以九十
    二年度訴字第一六０號行政法院判決駁回原告之訴確定在案。原告乃另對被告提
    起本件國家賠償之請求，此有兩造所分別提出之訴願決定書、行政法院判決書、
    相關函文等資料在卷可參，且為兩造所不爭執，核屬實在。
    （一）按國家賠償法第二條規定，係以公務員執行職務行使公權力或怠於執行職
          務行使公權力，因故意或過失不法侵害，致人民自由或權利受損害，為國
          家應負損害賠償責任之要件。若公務員係執行私法上職務而侵害人民權利
          者，被害人自不得依國家賠償法規定請求國家賠償。
    （二）次按，國家賠償法第二條所稱之『行使公權力』，係指公務員居於國家機
          關之地位，行使統治權作用之公法行為而言。此項公法行為固可廣及於提
          供給付、服務、救濟、照顧等方法以達成國家任務之行為，但國家機關如
          僅立於國家機關之地位，從事一般行政之輔助行為者，即與行使公權力有
          間，不生國家賠償法適用之問題。又行政機關代表國庫出售或出租公有財
          產，並非行使公權力對外發生法律上效果之單方行政行為，即非行政處分
          ，而屬私法上契約行為（釋字第四四八號解釋意旨參照）。行政官署出售
          國家基地，固係基於法令為國家處理公務，但其所為之出售行為，則係代
          表國家與承購人訂立契約，與民法上之買賣行為無異。
    （三）再按，國家因國防設備、交通事業、公用事業、水利事業、公共衛生、政
          府機關、地方自治機關及其他公共建築、教育學術及慈善事業、國營事業
          、其他由政府興辦以公共利益為目的之事業需要，得依土地法第二百零八
          條之規定徵收私有土地。同法第二百一十五條第一項前段另規定，徵收土
          地時，其改良物應一併徵收。又徵收土地應補償之地價及其他補償費，應
          於公告期滿後十五日內發給之。但因實施國家經濟政策或舉辦第二百零八
          條第一款、第二款或第四款事業徵收土地，得呈准行政院以土地債券搭發
          補償之。需用土地人應俟補償地價及其他補償費發給完竣後，方得進入被
          徵收土地內工作。但水利事業，因公共安全急需先行使用者，不在此限。
          被徵收土地之所有權人，對於其土地之權利義務，於應受補償發給完竣時
          終止，在補償費未發給完竣以前，有繼續使用該土地之權。但合於第二百
          三十一條但書之規定者，不在此限。同法第二百三十一條、第二百三十三
          條及第二百三十五條另有明文。是依土地法相關規定，國家對公共事業需
          用土地除依法徵收並發給法定補償之地價及其他補償費外，並無對拆遷戶
          須另為為配售土地以行安置之法定義務。至前臺灣省政府於民國七十一年
          公布之北區防洪計劃初期實拖計劃實施要點說明第四項第一點第一款所稱
          ：「計劃實施後，疏洪道內土地、工廠、住屋、將由政府從優補償徵收，
          其一般住戶，另以國民住宅安置，且以先建後拆為原則」，亦非就「配售
          」土地一事而為規定，是原告據議會質詢內容，主張「先建後拆」原則包
          含以市地重劃抵費地「配售」予拆遷戶一語，尚非有據。
    （四）被告為進行三重堤防與二重疏洪道工程，於七十二年一月間起陸續拆除原
          告所屬之三重堤防與二重疏洪道三重地區住戶之地上物，工程進行至五股
          鄉洲後村時，遭遇五股鄉洲後村地區之居民強烈抗爭，為使上開水利工程
          能順利進行，乃由臺北縣政府報請前臺灣省政府地政處轉送內政部同意於
          臺北縣蘆洲灰地區進行市地重劃，並以市地重劃所取得之抵費地辦理「
          配售」予「二重疏洪道五股洲後村拆遷戶」，是此項配售作業，本非土地
          徵收之法定義務，配售之對象，亦不包括先前業已拆除之二重疏洪道三重
          地區拆遷戶在內，是原告主張其為符合臺北縣蘆洲灰市地重劃區抵費地
          配售資格一語，並非可採。
    （五）二重疏洪道三重地區拆遷戶嗣經多次陳情，經主管機關同意比照五股鄉洲
          後村拆遷戶配售案例，而於三重地區覓妥三處重劃區（即蘆洲市南港子、
          三重重陽橋引道及新莊頭前地區），再報經前省地政處轉送內政部同意以
          該三處市地重劃區之抵費地配售予二重疏洪道三重地區拆遷戶。此項同意
          「配售」之承諾，並非土地徵收法令範圍內之法定義務，自非公務員行使
          公權力而對外發生法律上效果之單方行政行為。又所謂公務員怠於執行職
          務，係指公務員對於被害人有應執行之職務而怠於執行者而言。換言之，
          被害人對於公務員為特定職務行為，有公法上之請求權存在，或法律為保
          護可得而特定之人民生命、身體及財產等法益，且對主管機關應執行職務
          行使公權力之事項已明確規定，經該可得特定之人，請求其應執行而怠於
          執行，致自由或權利遭受損害者，始得依上開規定，請求國家負損害賠償
          責任。若對於公務員執行職務，雖可享有反射利益，但不得請求該公務員
          為該職務之執行者，縱因公務員怠於執行該職務，亦不得依上開規定請求
          國家賠償（司法院大法官會議釋字第四六九號解釋、最高法院七十二年度
          台上字第七０四號判例參照）。查系爭二重疏洪道三重地區之徵收拆遷戶
          ，雖經政府同意於法定徵收補償費之外，另以將來所進行之市地重劃抵費
          地配售予拆遷戶，然原告等拆遷戶對將來所進行之市地重劃抵費地配售事
          宜，本無公法上之法定請求權存在，僅因主管機關之同意，而獲有於日後
          重劃完成後，得以開發成本優先參與配售之利益，縱認被告於執行市地重
          劃或拆遷戶名冊確定等事項有所延宕，揆之上開判例意旨，原告仍無公法
          上請求權可資行使，其自亦無依國家賠償法第二條規定訴請被告負國家賠
          償責任之權利。
    （六）未按，市地重劃實施辦法第五十條之規定，系爭蘆洲南港子市地重劃內之
          抵費地，其主管機關為臺北縣政府，關於其抵費地之配售價格，業經台北
          縣政府以九十一年三月十一日北府地劃字第０九一００八七二八六號函復
          說明，抵費地出售所得價款依據平均地權條例等相關法規規定為折付重劃
          負擔總費用，包括工程費用、重劃費用及貸款利息，本重劃區工程部分係
          委託內政部土地重劃工程局辦理規劃、設計、發包暨監造作業，總工程費
          達五一二、八二０、六二五元，又因重劃而拆除或遷葬之土地改良物或墳
          墓，其補償數額，依臺北縣市地重劃委員會八十五年第二次會議通過之標
          準計算，補償費及救濟金為二、二七三、八０七、五九０元，重劃費用（
          包括行政作業、地籍整理、樁位測釘、委託服務等）計二四、五二七、六
          ００元，貸款利息已繳付四三五、四一四、三四九元，另掛帳未繳付利息
          有一三０、一一七、００五元，總計以上開發費用預估至九十一年三月底
          為三、三七六、六八七、一六九元，與調整評定後抵費地總價三、三七六
          、九一一、五一四元相當，且該抵費地底價係由臺北縣政府提經地價審議
          暨標準地價評議委員會審議通過後所訂定，再依規定辦理配售拆遷戶作業
          ，該抵費地之計算，係臺北縣政府依相關規定辦理並依開發成本辦理配售
          ，辦理程序並無違失一節，亦經臺中高等行政法院以九十二年度訴字第一
          六０號判決在案。
四、綜上所述，系爭臺北縣蘆洲南港子市地重劃區抵費地配售事宜，既非土地徵收之
    法定義務，亦無公務員執行職務行使公權力或怠於執行職務行使公權力，因故意
    或過失不法侵害，致人民自由或權利受損害之情事。則原告以被告辦理系爭臺北
    縣蘆洲南港子市地重劃區抵費地配售事宜費時過久為由，依國家賠償法之規定，
    訴請被告賠償損害等語，揆之前揭說明，於法尚非有據，其訴應予駁回。又原告
    之訴既經駁回，其假執行之聲請，因訴之駁回而失所依據，應併予駁回。
五、本件事證已臻明確，兩造其餘攻擊防禦方法與舉證，核與判決結果無影響，爰不
    逐一論述，附此敘明。
六、據上論結，原告之訴為無理由，依民事訴訟法第七十八條，判決如主文。
中　　　華　　　民　　　國　　九十三　　年　　　六　　　月　　 三十 　　日
                                臺灣臺中地方法院民事第三庭
~B法　　　官　林宗成
右為正本係照原本作成
如不服本判決，應於判決送達後二十日內，向本院提出上訴狀。
中　　　華　　　民　　　國　　九十三　　年　　　六　　　月　　 三十 　　日
~B法院書記官
